【裁判字號】    90,易,1698
【裁判日期】    900604
【裁判案由】    詐欺
【裁判全文】
臺灣板橋地方法院刑事判決                          九十年度易字第一六九八號
    公  訴  人  臺灣板橋地方法院檢察署檢察官
    被      告  甲  ○
右列被告因詐欺案件，經檢察官提起公訴（九十年度偵緝字第三四一、四○○號），
本院判決如左：
    主  文
甲○連續意圖為自己不法之所有，以詐術使人將本人或第三人之物交付，累犯，處有
期徒刑陸月，如易科罰金以參佰元折算壹日。
    事  實
一、甲○於民國八十七年二月二十四日因犯詐欺案件，經本院判決有期徒刑九月確定
    ，於八十七年七月二十三日在監執行完畢。猶不知悔改，基於意圖為自己不法所
    有之概括犯意，明知並無候選人招待之優惠旅遊行程，仍於八十九年四、五月間
    某日（確實日期均不詳），均在位於臺北縣土城市○○路一二八巷九號丁○○之
    店面處，連續三次向丁○○佯稱：其為遊覽車之車掌小姐，擬召集旅行團至大陸
    、加拿大及泰國等地旅遊，因選舉招待之故，價錢較為優惠，並稱赴大陸旅遊，
    每人僅需團費新台幣（下同）一萬元，且滿七人可招待一人，將於八十九年九月
    二十八日出團；再稱如至加拿大旅遊，每人亦僅需團費一萬元，於八十九年八月
    十日出團；又稱如赴泰國旅遊，每人團費亦僅為三千五百元，於八十九年七月二
    十日出團等語，致使丁○○陷於錯誤，信以為真，並邀同他人參與上開旅遊，而
    先後三次均在上址店面處，將自己與所收取他人交付之大陸旅遊團費三萬元、加
    拿大旅遊團費二萬元及泰國旅遊團費七千元，分別交付予甲○，甲○因而詐得共
    計五萬七千元之旅遊團費；於八十九年七月間某日（確實日期不詳），在位於臺
    北縣土城市○○路某土地公廟處，甲○復以前開選舉招待價格較為優惠，擬召集
    旅行團至大陸旅遊之相同藉口，向乙○招攬旅遊，致使乙○因而陷於錯誤，亦邀
    同他人參與旅遊，並將自己與所收取他人交付之大陸旅遊團費共七萬元交付之。
    又甲○明知本身無清償能力，仍承前為自己不法所有之概括犯意，於八十九年六
    月間某日（確實日期不詳），在前述土地公廟處，向乙○佯稱：其擬購買遊覽車
    ，營業資金不足等語，而向乙○借款二萬元，並開立以其為發票人之支票一張（
    臺北縣土城市農會貨饒分部為付款人，支票號碼：ＴＡ0000000號，票面
    金額二萬元）予乙○，資以取信，致乙○因而陷於錯誤，而交付其現金二萬元；
    復於八十九年七月間某日（確實日期均不詳），均在丙○○位於臺北縣土城市○
    ○街四三號二樓租屋處，連續三次向丙○○佯稱：擬購買遊覽車然營業資金不足
    ，或其女在外國唸書現有急用等語，而先後向丙○○借款共計十二萬元（起訴書
    誤載為共十三萬四千六百元，應予更正），其於三次借款之時，並分別開立以其
    為發票人，票面金額共計十三萬四千六百元之支票三張（均以臺北市土城市農會
    信用部為付款人，支票號碼：ＦＡ0000000號、票面金額五萬元，支票號
    碼：ＦＡ0000000號、票面金額六萬元，支票號碼：ＦＡ0000000
    號、票面金額二萬四千七百元）予丙○○，資為取信，致丙○○因而陷於錯誤，
    而先後三次交付其共計十二萬元之款項。嗣於八十九年九月間，因甲○所招攬之
    上開旅行團均未能如期成行，且其所簽發供清償擔保之上述支票屆期提示，亦均
    因存款不足未獲兌現，而甲○亦避不見面，丁○○、乙○及丙○○始知受騙提起
    告訴，而循線偵悉其連續詐欺之情。
二、案經告訴人丁○○、乙○及丙○○分別訴請臺灣板橋地方法院檢察署檢察官偵查
    起訴。
    理  由
一、訊據被告甲○固不否認曾於前開時地，以招攬旅行團至大陸、加拿大及泰國旅遊
    為由，向告訴人丁○○收取旅遊費用共五萬七千元，及向告訴人丙○○借用十二
    萬元款項等情，惟矢口否認有何詐欺犯行，辯稱：其確擬召集旅行團出國旅遊，
    但未說係選舉招待，其並未向乙○收取旅遊團費，而係向乙○之友人收取，且其
    向告訴人丁○○及乙○之友人各所收取之五萬七千元與七萬元，係訂金而非團費
    ，其原打算請認識的朋友代找旅行社，後因其子黃文基於八十九年三月間發生車
    禍，始未出團；再其向告訴人丙○○借用共十二萬元現金，係用以周轉，其借款
    之時，並無詐欺之意圖；至其所簽發交付予乙○面額二萬元之支票，係其友人囑
    其代向乙○之配偶簽六合彩之賭金，因其友人並未交付其該筆款項，而由其簽發
    支票以為支付，並非借款，其絕無詐欺之行為云云。經查：
（一）就被告甲○向告訴人丁○○及乙○收取旅遊費用之部分，業據告訴人丁○○及
      乙○於偵查及本院審理中均指訴被告係以選舉優惠旅遊為由，向伊等分別收取
      至大陸、加拿大及泰國等地旅遊之團費各五萬七千元及七萬元等情綦詳，則被
      告於偵查中對於確有向告訴人乙○收取旅遊費用乙節並不否認（見九十年度偵
      緝字第四○○號偵查卷第四頁背面、第五頁），且稱有向告訴人乙○表示要去
      大陸，但後來因其子出事故未成行等語（見八十九年度偵字第二○一五八號偵
      查卷第四五頁），則其於本院審理時雖改稱係向乙○之友人收取云云，然告訴
      人乙○於偵審中已到庭陳稱係因被告向伊招攬享有選舉優惠旅遊，伊即邀同他
      人參與旅遊，並將自己及所收取他人交付之大陸旅遊團費交付予被告等語明確
      ，足見被告應有向告訴人乙○收取伊自己及伊所收取他人交付之大陸旅遊團費
      予被告之情不虛。再雖被告於本院審理時改稱所收取之上述款項係訂金而非團
      費，然無論被告所收取之款項係團費或訂金，如其係施用詐術使告訴人等陷於
      錯誤而如數交付該等款項，所為自已構成詐欺罪，是所應審究者，則為被告於
      收取該等團費或訂金之時，有無施用詐術之情。則查，被告係以選舉招待團費
      較為優待為由，而於八十九年四月間及同年七月間，分別向告訴人丁○○、乙
      ○召集旅行團，並收取團費或訂金五萬七千元及七萬元，已如前述，而其於偵
      查中否認係以選舉招待為由招攬旅遊團等語（見八十九年度偵字第二○一五八
      號偵查卷第四五頁背面），已足證其佯稱實未有之選舉招待團，其團費較為優
      惠等語，確有詐欺之犯意。而查，被告於偵審中既亦自承其子係於八十九年三
      月間發生車禍等語（見八十九年度偵字第二○一五八號偵查卷第四六頁及本院
      九十年五月二十一日審判筆錄），是其於其子發生車禍後，始向告訴人丁○○
      及乙○招攬旅遊團，足見其於招攬旅遊團之初，即無出團之意，惟其仍向告訴
      人丁○○、乙○佯稱欲招攬因選舉享有優惠之旅遊團，致告訴人丁○○、乙○
      因而陷於錯誤，誤信所參加者確係享有選舉優待之旅遊團，並如數分別交付團
      費或訂金，被告有詐欺之意圖及行為至明。
（二）就被告向告訴人乙○及丙○○借款之部分，業據告訴人丙○○、乙○於偵審中
      均指訴被告係向伊等佯稱擬購買遊覽車然營業資金不足，或其女在外國唸書現
      有急用等語，而分別向伊等借款共計十二萬元（告訴人丙○○）及二萬元（告
      訴人乙○）等情甚詳，雖被告另辯稱其所簽發交付予乙○面額二萬元之支票，
      係其友人囑其代向乙○之配偶簽六合彩之賭金，因其友人並未交付其該筆款項
      ，而由其簽發支票以為支付，並非借款云云，惟被告於偵查中初稱係其自行向
      告訴人乙○之配偶簽賭六合彩云云（見八十九年度偵字第二○一五八號偵查卷
      第四四頁背面），其於本院審理時改稱係其友人簽賭六合彩，由其代為交付賭
      金云云，前後所不一，即難採信，應認告訴人乙○確有出借被告二萬元之款項
      無訛。則查，被告於偵查中既已自承「為了供同居人之花用，如有不從，他都
      會打罵，我急需用錢才會如此…」等語（見九十年度偵緝字第四○○號偵查卷
      第二二頁背面），於本院審理時復自承當初借款時並無能力還款等語無訛（見
      本院九十年五月二十一日審判筆錄），是被告於借款之初，顯已知本身並無清
      償能力，仍佯稱欲購置營業用遊覽車及其女在外國唸書現有急用，並分別簽發
      支票予告訴人乙○及丙○○用以取信，而其所簽發供清償擔保之上述支票屆期
      提示，則均因存款不足未獲兌現，足認被告於借款之初即為自己不法所有之意
      圖至明。況被告雖曾於偵查中開具本票三張予告訴人丙○○（票載發票日分別
      為九十年四月六日、四月二十六日、五月十日，票面金額均為二萬五千元），
      另簽發本票三張予告訴人丁○○（票載發票日分別為九十年四月十二日、五月
      二日、五月二十五日，票面金額分別為一萬元、一萬元、一萬七千元），及簽
      發支票一張（票載發票日八十九年八月十六日，票面金額二萬元）予乙○，擬
      清償前開債務，並與告訴人就債務關係分別成立和解，有被告與告訴人等書立
      之和解書三件附於偵查卷可稽，然迄至本院審理時，被告所開立之上開票據，
      除告訴人乙○所收受之支票已兌現外，其餘本票經告訴人丁○○、丙○○屆期
      提示均不獲付款，此據告訴人丁○○、丙○○供述在卷，益徵被告並無清償上
      開債務之意，且是否成立和解，亦僅被告犯後態度及量刑之參考，與其詐欺犯
      行之成立無涉，即難僅因被告於偵查中與告訴人等曾達成和解，遽認其所為與
      詐欺之要件不合。此外，復有本票六張、支票一張附於偵查卷可參，被告所辯
      顯係飾卸之詞，尚難採信，本件事證已臻明確，被告連續詐欺之犯行洵堪認定
      ，應依法論科。
二、被告甲○明知並無所謂選舉招待之旅遊行程及其自身亦無清償能力，仍佯以招攬
    旅遊及購置營業用遊覽車為由，向告訴人等多次訛騙旅遊團費及詐借款項之行為
    ，核係犯刑法第三百三十九條第一項詐欺取財罪。其先後多次詐欺之犯行，時間
    緊接，所犯均屬構成要件相同之罪名，顯係基於概括犯意為之，依連續犯規定論
    以一罪，並依法加重其刑。又查被告曾因詐欺罪，經本院於八十七年二月二十四
    日判處有期徒刑九月確定，於八十七年七月二十三日在監執行完畢，有臺灣高等
    法院檢察署刑案紀錄簡覆表在卷可按，其受有期徒刑之執行完畢，五年內再犯有
    期徒刑以上之罪，為累犯，並依法遞加重其刑。爰審酌被告已有詐欺之前科，仍
    罹本件詐欺之犯行，與其犯罪之目的、手段、所詐得之數額，暨已清償部分告訴
    人款項及犯後之態度等一切情狀，量處如主文所示之刑，而被告行為後，刑法第
    四十一條業於九十年一月四日經立法院修正通過，並經總統於九十年一月十日公
    布，而於同年一月十二日生效施行，其修正條文為：「犯最重本刑為五年以下有
    期徒刑以下之刑之罪，而受六個月以下有期徒刑或拘役之宣告，因身體、教育、
    職業、家庭之關係或其他正當事由，執行顯有困難者，得以一元以上三元以下折
    算一日，易科罰金。但確因不執行所宣告之刑，難收矯正之效，或難以維持法秩
    序者，不在此限。」、「併合處罰之數罪，均有前項情形，其應執行之刑逾六月
    者，亦同」，核與修正前刑法第四十一條相較，修正後之條文較有利於被告，依
    刑法第二條第一項前段規定，應適用裁判時修正後之刑法第四十一條第一項規定
    ，並諭知易科罰金之折算標準，以示懲儆。
據上論斷，應依刑事訴訟法第二百九十九條第一項前段，刑法第二條第一項前段、第
五十六條、第三百三十九條第一項、第四十七條、第四十一條第一項，罰金罰鍰提高
標準條例第一條前段、第二條，判決如主文。
本案經檢察官徐名駒到庭執行職務。
中      華      民      國      九十      年      六      月      四    日
                                臺灣板橋地方法院刑事第一庭
                                      法  官  邱 靜 琪
右正本證明與原本無異。
如不服本判決，應於判決送達後十日內向本院提出上訴狀 (應附繕本) ，上訴於臺灣
高等法院。
                                          書記官    劉日賓
中      華      民      國      九十      年      六      月      五    日
附錄本案論罪科刑法條全文：
刑法第三百三十九條：
意圖為自己或第三人不法之所有，以詐術使人將本人或第三人之物交付者，處五年以
下有期徒刑、拘役或科或併科一千元以下罰金。
以前項方法得財產上不法之利益或使第三人得之者亦同。
前二項之未遂犯罰之。


司法院資訊處製作；財團法人民間司法改革基金會備份。
